【裁判字號】    97,訴,682
【裁判日期】    971015
【裁判案由】    強盜
【裁判全文】
臺灣雲林地方法院刑事判決               97年度訴字第682號
公  訴  人  臺灣雲林地方法院檢察署檢察官
被      告  戊○○
                      (
指定辯護人  林永山律師
上列被告因強盜案件，經檢察官提起公訴（97年度偵字第2423號
、第2864號）及移送併辦（97年度偵字第3259號），本院判決如
下：
    主      文
戊○○所犯如附表所示之罪，均為累犯，各處如附表所示之刑，
應執行有期徒刑貳拾伍年。
    事實及理由
壹、犯罪事實：
    戊○○前因竊盜案件，經臺灣嘉義地方法院於民國88年10月
    28日，以88年度易字第1135號判處有期徒刑6 月確定，復因
    懲治盜匪條例案件，經臺灣嘉義地方法院於88年12月24日，
    以該院88年度訴字第573 號判處有期徒刑8 年確定，2 案經
    定應執行有期徒刑8 年4 月確定，於88年12月27日執行，嗣
    於94年5 月20日因縮短刑期假釋出監，所餘刑期至95年8 月
    28日縮刑期滿，未經撤銷假釋，以已執行完畢論。惟其不知
    悔改，竟意圖為自己不法之所有，先在雲林縣斗六市不詳之
    藥房購買使用後得使人昏睡之不詳藥劑若干，騎乘車牌號碼
    H7E- 275號重型機車，四處隨機選定不特定之獨居老人為其
    目標，分別於：
一、96年11月6 日上午10時許，在嘉義縣梅山鄉○○村○○街61
    巷24號，見己○○○（77歲）1 人年老可欺，假意為己○○○按摩，並向己○○○佯稱應飲用熱牛奶以增強按摩效果，
    戊○○趁己○○○不注意之際將上開不詳藥劑摻入牛奶內，
    俟己○○○飲用牛奶後昏迷不醒至使不能抗拒之際，戊○○
    隨將己○○○左手所戴之戒指1 只拔下，並進入己○○○之
    房間內，強取現金新臺幣（下同）12,000元、1 兩重之白金
    項鍊1 條及戒指3 只，得手後逃逸，簡吳玉雲遲至翌日凌晨
    1 時許，始恢復意識。
二、96年12月7 日上午11時許，在雲林縣斗六市○○路○ 段16巷
    15號，見甲○○○（74歲）為1 人獨居，戊○○假意為伊烹
    煮午餐之時，將前述不明藥劑摻入甲○○○飲用之鹹湯內，
    使甲○○○在飲用摻藥之鹹湯後昏迷不醒至使不能抗拒後，
    戊○○在屋內盜得甲○○○所有之現金5,300 元後據為己有
    ，隨即逃逸，至同日下午2 時許，甲○○○始清醒。
三、97年2 月中旬某日之上午10時許，在雲林縣大埤鄉○○村○○路177 號，見丙○○（76歲）1 人年老孤苦，戊○○即向
    丙○○討取運動飲料飲用，並趁機將前述不詳藥劑摻入運動
    飲料後，分取半瓶供丙○○飲用，在丙○○因飲用摻藥之運
    動飲料昏迷不醒至使不能抗拒後，戊○○在房間內取得丙○○所有之金項鍊1 條、皮包內之現金1,000 元後據為己有，
    逃逸無蹤。
四、97年4 月15日下午4 時許，在雲林縣大埤鄉尚義村尚義101
    號，見庚○○○（81歲）1 人老弱無助，戊○○假意提供摻
    有前開不詳藥劑之豬骨湯與庚○○○飲用，然為庚○○○所
    拒，戊○○隨即將上開豬骨湯強逼庚○○○食用，庚○○○
    飲用後，隨即昏迷失去意識至使不能抗拒，戊○○藉此取走
    簡素英左手上之金戒指1 只及臥房抽屜內之現金3,000 元，
    得手後，逃逸無蹤。庚○○○於同日晚間7 時許，經送醫急
    診求治後，始恢復清醒。
五、97年5 月6 日上午11時30分許，在雲林縣莿桐鄉○○村○○
    路20號，見丁○○（81歲）1 人年老孤苦，戊○○假稱愛心
    服務之名，先為丁○○按摩後，再將上開不明藥劑摻入沙士
    飲料內，將之提供與丁○○飲用，俟丁○○飲用後昏迷不醒
    至使不能抗拒之際，戊○○取走丁○○所有之現金10,300元
    、黃金項鍊2 條、手鍊2 條及耳環2 只，得手後，隨即逃逸
    ，丁○○遲至同日下午3 時許始清醒。
六、97年5 月9 日上午11時許，在雲林縣大埤鄉○○村○○路9
    號，見乙○○○（79歲）1 人正在烹煮午餐，戊○○假藉向
    乙○○○討取水喝之時，趁隙將上開不詳藥物摻入林月雲烹
    煮之湯及空心菜中，並將之提供與乙○○○食用，欲讓乙○○○昏迷而藉機強取財物，惟乙○○○食用後驚覺味道有異
    而未繼續食用，戊○○見狀悻然離去。過一會兒，戊○○復
    返回現場，見乙○○○仍未昏迷，戊○○方罷手而離開，致
    未得逞。
    嗣經警循線調查，並通知戊○○到案，經己○○○、甲○○○、丙○○、庚○○○、丁○○、乙○○○到場指認後，而
    查獲上情。
貳、認定犯罪事實所憑證據及理由：
一、證據能力部分：
(一)、按被告以外之人於偵查中向檢察官所為陳述，除顯有不可信
    之情況者外，得為證據，刑事訴訟法第159 條之1 第2 項定
    有明文。偵查中對被告以外之人所為之偵查筆錄，性質上屬
    傳聞證據，惟刑事訴訟法規定檢察官代表國家偵查犯罪、實
    施公訴，依法其有訊問被告、證人及鑑定人之權，證人、鑑
    定人並須具結，而實務運作時，檢察官偵查中向被告以外之
    人所取得之陳述，原則上均能遵守法律規定，不致違法取供
    ，其可信度極高，職是，被告以外之人前於偵查中已具結而
    為證述，除反對該項供述得具有證據能力之一方，已釋明「
    顯有不可信之情況」之理由外，不宜遽指該證人於偵查中之
    陳述不具證據能力。經查，庚○○○、甲○○○、丁○○、
    乙○○○、劉許銚在檢察官面前之證述筆錄，係經檢察官以
    證人身份令其具結後所為之證述，有各證人之結文在卷可稽
    （見臺灣雲林地方法院檢察署97年度偵字第2423號卷，下稱
    第2423號卷，第45頁至第49頁）。被告戊○○及其辯護人並
    未提及檢察官在訊問時有不法取供之情形，亦未釋明上開證
    人之供述有何顯不可信之情況，依上開規定，上開證人在檢
    察官面前之證述筆錄，自得作為本案證據。
(二)、被告以外之人於審判外之陳述，雖不符刑事訴訟法第159 條
    之1 至之4 等4 條規定，而經當事人於審判程序同意作為證
    據，法院審酌該陳述作成時之情況，認為適當者，亦得作為
    證據，刑事訴訟法第159 條之5 第1 項定有明文。經查，除
    庚○○○、甲○○○、丁○○、乙○○○、劉許銚在檢察官
    面前之證述筆錄外，本判決後開所引用之各該被告以外之人
    於審判外之陳述（包括言詞及書面陳述），原則上均不得作
    為證據使用，惟被告及其辯護人雖知上開證據資料為傳聞證
    據，但被告及其辯護人於本院審理時均表示同意具有證據能
    力（見本院卷第44頁反面、73頁反面），本院審酌上開證據
    製作時之情況，並無違法不當之情事，認為以之作為證據應
    屬適當，揆諸前開規定，應認該等供述證據例外具有證據能
    力。
二、證明力部分：
(一)、上開犯罪事實，業經被告於本院審理時坦承不諱，並經被害
    人己○○○於警詢、甲○○○於警詢及檢察官面前、丙○○
    於警詢、庚○○○於警詢及檢察官面前、丁○○於警詢及檢
    察官面前、乙○○○於警詢及檢察官面前指證明確（參第24
    23號卷第25至27頁、第42至第43頁、雲林縣警察局斗南分局
    雲警南刑字第0971000366號，下稱警卷(一)第6 至11頁、雲林
    縣警察局斗南分局雲警南刑字第0971000389號卷，下稱警卷
    (二)第1 至7 頁、第9 至12頁、嘉義縣警察局竹崎分局嘉竹警
    偵字第0970026088號，下稱警卷(三)第5 至6 頁），復經證人
    劉許銚於警詢及檢察官面前證述翔實（參警卷(一)第12至13頁
    、第2423號卷第42頁），另有財團法人佛教慈濟綜合醫院大
    林分院97年5 月12日診字第Ｚ000000000號診斷證明書、現場
    照片2 張、雲林縣警察局斗南分局97年7 月8 日斗警偵字第
    970008111 號函（參第2423號卷第20頁、警卷(一)第19頁、本
    院卷第35至37頁）在卷可考，足認被告之自白與事實相符，
    應可採信。
(二)、關於犯罪事實一被告強盜所得之財物，起訴書雖未載明被告
    尚有取得現金12,000元，然經檢察官以97年度偵字第3529號
    移送併辦意旨書更正如上，被告亦於警詢中、本院審理時自
    白此部分犯罪事實（參警卷(三)第3 頁、本院卷第73、98頁）
    ，己○○○雖於警詢時指稱被取走現金四、五萬元（參警卷
    (三)第5 頁），然己○○○初於警詢時並未指稱遭被告取走現
    金（參第2423號卷第26頁），其前後指證不一，可見己○○○對於被取走之現金也不能確定，但遭強盜現金之基礎事實
    ，應認存在，本於罪疑唯輕原則，認定被告此部分取得之現
    金應如其自白金額所示。又被告於警詢時供稱就犯罪事實二
    僅取走現金1,500 元、就犯罪事實四中未取走現金3,000 元
    、犯罪事實五中未取走黃金項鍊2 條、手鍊2 條及耳環2 只
    、現金為12,000元，然於本院審理時供認起訴書記載取走之
    財物正確（參本院卷第43頁反面），核與甲○○○、庚○○○、丁○○之警詢筆錄相符（參警卷(二)第2 頁、警卷(一)第7
    頁、警卷(二)第5 頁），被告亦肯認上開被害人警詢筆錄記載
    實在（參本院卷第98頁至第99頁反面），應認被告就此部分
    所盜取之財物是如上所述。又被告辯稱本案藥劑係不知名之
    友人遺留於其所騎乘之上開機車云云，然此已與其於檢察官
    面前供認係在斗六的藥局購買等語不符（參第2423卷第8 頁
    ），況果若為其友人所置放，被告何以得知藥劑之使用方式
    及藥效，是被告此部分所辯，顯悖於常理，難信為真，無法
    採信。
(三)、綜上所述，本案事證明確，被告犯行堪以認定，應予依法論
    科。
、論罪科刑之理由：
一、核被告就犯罪事實一至五所為，係犯刑法第328 條第1 項強
    盜取財既遂罪。又被告假藉向乙○○○討取水喝之時，趁隙
    將上開不詳藥物摻入林月雲烹煮之湯及空心菜中，並將之提
    供與乙○○○食用，欲讓乙○○○昏迷而藉機強取財物，顯
    已著手於強盜罪之實行，惟為乙○○○食用後驚覺異味而未
    得逞，應屬未遂，則核被告就犯罪事實六所為，係犯刑法第
    328 條第4 項、第1 項強盜取財未遂罪。
二、被告就犯罪事實一至六所示之犯行，犯意各別，行為互異，
    應予分論併罰。又檢察官以97年度偵字第3259號移送併辦意
    旨書，請求併案審理，然而移送併辦之事實，與已起訴之犯
    罪事實一相同，僅係被告犯罪所得財物部分增列現金12,000
    元，尚無擴張或減縮原起訴犯罪事實，本院自可併予審究。
三、被告前因竊盜案件，經臺灣嘉義地方法院於88年10月28日，
    以該院88年度易字第1135號判處有期徒刑6 月確定，復因懲
    治盜匪條例案件，經臺灣嘉義地方法院於88年12月24日，以
    該院88年度訴字第573 號判處有期徒刑8 年確定，2 案經定
    應執行有期徒刑8 年4 月確定，於88年12月27日執行，嗣於
    94年5 月20日因縮短刑期假釋出監，所餘刑期至95年8 月28
    日縮刑期滿，未經撤銷假釋，以已執行完畢論，有臺灣高等
    法院被告前案紀錄表在卷可按，其受有期徒刑執行完畢，5
    年內故意再犯有期徒刑以上之罪，均為累犯，各應依刑法第
    47條第1 項規定加重其刑。
四、被告就犯罪事實六所示之事實，已將藥劑摻入乙○○○烹煮
    之湯及空心菜中，顯已著手實行強盜罪，惟未取得任何財物
    ，其犯罪尚屬未遂，爰依刑法第25條第2 項規定，按既遂犯
    之刑度減輕其刑，並依刑法第71條第1 項規定，先加後減。
五、量刑及定刑之理由：
(一)、爰審酌被告前有竊盜、懲治盜匪條例等前科，有臺灣高等法
    院被告前案紀錄表在卷可稽，被告素行不佳，甫於95年間假
    釋出監，不到1 年之時間，竟仍再犯如上開犯罪事實欄一至
    六所示犯行，屢屢再犯，不知悔改，犯案手段皆以不詳藥劑
    為之，使被害人服用後，身心處於極端之恐懼中，又犯後未
    與被害人達成民事損害賠償之和解，兼衡被告犯後自警詢、
    檢察官面前及本院審理時均坦認犯行，尚有一絲悔意及其家
    庭、智識狀況等一切情狀，分別量處如主文所示之刑，
(二)、「數罪併罰，分別宣告其罪之刑，依下列各款定其應執行者
    ：五宣告多數有期徒刑者，於各刑中之最長期以上，各刑合
    併之刑期以下，定其刑期。但不得逾30年。」刑法第51條第
    5 款定有明文。又法律上屬於自由裁量事項，尚非概無法律
    性之拘束，在法律上有其外部界限及內部界限。前者法律之
    具體規定，使法院得以具體選擇為適當裁判，此為自由裁量
    之外部界限。後者法院為自由裁量時，應考量法律之目的，
    法律秩序之理念所在，此為自由裁量之內部界限。法院為裁
    判時，二者均不得有所踰越。在數罪併罰應定其應執行刑之
    案件，法院所為刑之酌定，固屬自由裁量事項，然對於法律
    之內、外部界限，仍均應受其拘束。最高法院94年度臺非字
    第21號裁判要旨足供本案定刑之參考。
(三)、數罪併罰在定其應執行之刑之際，自應再為應執行之刑的決
    定，亦屬一種特別的量刑過程，其考量結果，並非單純表示
    一種數罪刑度的總和而已，而是再次對於同一行為人責任的
    檢視。相較刑法第57條定有科刑時應審酌的事項，此項規定
    係對一般犯罪行為之裁量而言。而合併刑之宣告，則屬一種
    對犯罪人本身及所犯之各種犯罪的綜合判斷。申言之，定執
    行之刑的宣告，並非在法定範圍之內自由裁定，應注意行為
    人從其犯數罪所反映的人格特性，及考量刑法目的相關刑事
    政策，妥為宣告。而刑法的功能中，除一般預防及特別預防
    之外，更重要的是，行為人再社會化及具體的社會保護作用
    ，否則加諸過度之刑罰於被告，徒僅造成責任報應，去實現
    一個未知、抽象的正義。因此，是否為被告長期性監禁宣告
    的同時，應一併考量被告犯案情節對社會之衝擊，並注意此
    舉是否造成被告更生絕望的心理影響，使得被告的人格遭受
    完全性地抹滅。換言之，必須考量刑罰手段的相當性，儘量
    選擇能使受刑人復歸合社會生活之刑罰方法。法官無法以所
    謂「治亂世用重典」之理由，加重刑罰以圖遏止歪風，不能
    過度強調所謂一般預防的刑罰目的。實則，就人性尊嚴及人
    權的思想而言，任何一個人均非他人的工具，以加重被告的
    刑罰作為達到阻嚇其他人犯罪的手段，被告已淪為教化社會
    大眾的工具，喪失了作為一個人主體性，這均與我國刑事政
    策之立法有違。此即構成最高法院所揭示「內部界限」之意
    義。
(四)、本案被告為49年次，於其年紀僅39至40歲年間，即因竊盜案
    件，經臺灣嘉義地方法院於88年10月28日，以該院88年度易
    字第1135號判處有期徒刑6 月確定，復因懲治盜匪條例案件
    ，經臺灣嘉義地方法院於88年12月24日，以該院88年度訴字
    第57 3號判處有期徒刑8 年確定，2 案經定應執行有期徒刑
    8 年4 月確定，於88年12月27日執行，嗣於94年5 月20日因
    縮短刑期假釋出監，所餘刑期至95年8 月28日縮刑期滿，未
    經撤銷假釋，以已執行完畢論，此均有臺灣高等法院被告前
    案紀錄表在卷可稽，可見被告具有財產性犯罪之前科，不知
    自食其力，尊重他人財產權之觀念甚為薄弱，且已入監服刑
    ，出監後仍再犯相類型之案件。再細究被告前開懲治盜匪條
    例，亦係以相同之手法，不斷地以藥劑摻入飲品或食物之方
    式，迷昏被害人，再行強取財物，此觀臺灣嘉義地方法院88
    年度訴字第573 號刑事判決足明，原刑之執行，未能教化被
    告，被告出監後，仍再行重操舊業，且所犯不只一案，犯案
    模式相同，被告操演相同之手法，一犯再犯，顯見被告對於
    刑罰之漠視。再者，本院開庭期間，見被害人白髮蒼蒼，年
    事甚高，遠從居所，獨自1 人，手杵柺杖，步履蹣跚，進入
    法庭，對於被告以不詳之藥物迷昏之強盜犯行，也僅能簡短
    地陳述請法院依法處理（參本院卷第45頁反面、第103 頁反
    面），讓本院深感前次刑之執行，完全未能發揮教化被告之
    效果，使得被告出獄後，仍一再犯行，作案目標均針對年老
    、孤獨、衰弱的長者，無視被害人身軀已經老弱，不堪如此
    折磨，仍以不知名之藥品為其作案工具，作案如昔，也未能
    保護社會弱勢之老者免於生活在恐懼之中。被告雖辯稱其為
    養育12歲幼女、返還友人欠款，因此不得已一再犯案云云，
    然而被告前已因相類型案件，入監服刑，自知再行違反可能
    遭受之刑罰，被告於犯案時，仍無悔悟收歛之意，又被告幼
    女既已12歲，參酌被告入監服刑時間，顯見幼女應有人照料
    ，養育幼女非被告1 人之責，被告於本院審理時也供認其女
    兒與其生父同住（參本院卷第104 頁），可見其幼女有人照
    顧，至於被告返還借款之說，無證據以實其說，足認被告所
    辯，純屬卸責之詞，無法採信。兼衡被告現年已經47歲，果
    若本院量以被告最高之刑罰即有期徒刑30年，其效用可能隨
    著長期刑之執行，等比例地大幅下跌，效用甚低，可能徒留
    讓被告得到報應，並增加國家財政負擔，之後，待其由監所
    假釋或執行刑滿出監後，被告已為日暮之年，勢必使得被告
    難以回歸社會，重新體會作為人的意義與尊嚴，對於社會的
    警示、教化，也沒有功用，可見此種刑之量定對被告、對社
    會，均未有益處。則本院就被告所犯之各罪量處如附表所示
    之刑，在定刑之時，雖然各罪刑累加之結果，已顯逾有期徒
    刑30年，本院也不應在量定執行刑時，為被告最高刑度之宣
    告，考量被告之人格特質及復歸社會的可能，而採取定刑如
    主文所示，以期兼顧對於被告之警示及更生。是檢察官到庭
    請求量處有期徒刑30年，略嫌過重，為本院所不採。至於檢
    察官於起訴書內記載請求量處被告無期徒刑，然而，本案被
    告所犯之罪，其最重本刑未有無期徒刑之規定，檢察官之請
    求，尚有忽略現行法規之處，要非可採，均予指明。
六、扣案之安全帽及口罩1 頂，被告雖供認為其所有，然無證據
    可資證明係供被告犯本案所用之物，且經被告當庭拋棄（參
    本院卷第102 頁反面），爰不另為沒收之宣告，附此敘明。
肆、應適用之法律：
    刑事訴訟法第第299 條第1 項前段，刑法第328 條第1 項、
    第4 項、第25條第2 項、第47條第1 項、第51條第5 款。
本案經檢察官吳淑娟到庭執行職務。
中    華    民    國    97    年    10    月    15    日
                  刑事第五庭  審判長法  官  侯廷昌
                                    法  官  王紹銘
                                    法  官  藍家偉
以上正本證明與原本無異。
如不服本判決，應於判決收受後10日內，向本院提出上訴狀（須
附繕本）。
                                    書記官  王雪招
中    華    民    國    97    年    10    月    15    日
附錄本案論罪科刑法條全文：
刑法第328 條：
意圖為自己或第三人不法之所有，以強暴、脅迫、藥劑、催眠術
或他法，至使不能抗拒，而取他人之物或使其交付者，為強盜罪
，處5 年以上有期徒刑。
以前項方法得財產上不法之利益或使第三人得之者，亦同。
犯強盜罪因而致人於死者，處死刑、無期徒刑或10年以上有期徒
刑；致重傷者，處無期徒刑或7 年以上有期徒刑。
第1 項及第2 項之未遂犯罰之。
預備犯強盜罪者，處1 年以下有期徒刑、拘役或3 千元以下罰金
。
附表：
（被告戊○○強盜之罪名及處刑一覽表）：
┌──┬─────┬─────────────────┐
│編號│犯罪事實  │          主文之內容              │
├──┼─────┼─────────────────┤
│一  │對應犯罪事│意圖為自己不法之所有，以藥劑至使不│
│    │實一      │能抗拒，而取他人之物，累犯，處有期│
│    │          │徒刑陸年拾月。                    │
├──┼─────┼─────────────────┤
│二  │對應犯罪事│意圖為自己不法之所有，以藥劑至使不│
│    │實二      │能抗拒，而取他人之物，累犯，處有期│
│    │          │徒刑陸年。                        │
├──┼─────┼─────────────────┤
│三  │對應犯罪事│意圖為自己不法之所有，以藥劑至使不│
│    │實三      │能抗拒，而取他人之物，累犯，處有期│
│    │          │徒刑陸年貳月。                    │
├──┼─────┼─────────────────┤
│四  │對應犯罪事│意圖為自己不法之所有，以藥劑至使不│
│    │實四      │能抗拒，而取他人之物，累犯，處有期│
│    │          │徒刑陸年。                        │
├──┼─────┼─────────────────┤
│五  │對應犯罪事│意圖為自己不法之所有，以藥劑至使不│
│    │實五      │能抗拒，而取他人之物，累犯，處有期│
│    │          │徒刑柒年。                        │
├──┼─────┼─────────────────┤
│六  │對應犯罪事│意圖為自己不法之所有，以藥劑至使不│
│    │實六      │能抗拒，而取他人之物，未遂，累犯，│
│    │          │處有期徒刑肆年。                  │
└──┴─────┴─────────────────┘


司法院資訊處製作；財團法人民間司法改革基金會備份。
